【裁判字號】    90,台上,1914
【裁判日期】    900329
【裁判案由】    違反山坡地保育利用條例
【裁判全文】
最高法院刑事判決                                九十年度台上字第一九一四號
    上  訴  人  甲○○
    選任辯護人  劉
右上訴人因違反山坡地保育利用條例案件，不服台灣高等法院台中分院中華民國八十
九年一月十一日第二審更審判決（八十八年度重上更(一)第八三號，起訴案號：台灣台
中地方法院檢察署八十三年度偵字第九四三二號），提起上訴，本院判決如左：
    主  文
原判決撤銷，發回台灣高等法院台中分院。
    理  由
本件原判決認定上訴人甲○○於民國七十八年間起任職全國高爾夫實業股份有限公司
（設台中市○○路○段二五九號，下稱全國高爾夫公司）總經理；該公司於七十九年
間經教育部核准在坐落苗栗縣苑裡鎮○○○段新厝子小段第七十五號等三十五筆土地
上設立全國高爾夫球場，並於八十年間經苗栗縣政府同意其開發及發給雜項建築執照
。上訴人即全權負責全國高爾夫球場之規劃、闢建事宜，明知夾雜於上開土地中間，
坐落同上小段第七十五－二號（面積零點一零一七公頃），第一一八－三號（面積零
點一四三六公頃）土地及與之毗鄰之未登錄土地（面積共一點五九九四公頃，嗣經登
錄地號分別為同上小段七十九－十二、八十三－五、一一七－二及一二二－一號）均
屬國有之山坡地，乃未經財政部國有財產局許可，復未得該地區主管山坡地保育之苗
栗縣政府同意，基於接續之犯意，自八十一年起至八十二年八月卅一日其離職前為止
，擅自在各該國有山坡地上整地墾殖及在該筆一一八－三號土地上設置土石壩之工作
物等情。因而撤銷第一審所為諭知上訴人無罪之判決，改判論處上訴人在公有山坡地
內，自墾殖及設置工作物罪刑。固非無見。
惟查：行為時之山坡地保育利用條例第三十四條第一項「在公有或他人山坡地內，擅
自墾殖或設置工作物」罪，以行為人所擅自墾殖或設置之工作物，係在公有或他人山
坡地範圍內，為其犯罪構成之要件。至該條項所稱之「山坡地」者，依同條例第三條
規定，須經主管機關就合於規定之情形劃定範圍，報請行政院核定公告之公、私有土
地，始屬之。原判決事實所指上訴人擅自在各該國有山坡地上整地墾殖及在該筆一一
八－三號土地上設置土石壩之工作物。然查該公有土地地號七五－二、八三－五、一
一八－三、一二二－一等地目為水，七九－十二、一一七－二等地目為雜，並未編定
使用種類；其中七十九－十二、八十三－五、一一七－二及一二二－一地號土地又係
於八十三年四月二十五日方由財政部國有財產局向地政事務所申辦登錄地號。是該公
有土地有無或何時經主管機關劃定，報請行政院核定公告之山坡地？原判決未於理由
內說明其所憑之證據，則其遽論以上訴人在公有山坡地內，擅自設置工作物罪刑，自
有審理未盡與判決理由不備之違背法令。上訴意旨雖未指摘及此，但為本院得依職權
調查之事項，應認原判決仍有發回更審之原因。又原判決不另為無罪諭知之違反水利
法部分，因檢察官起訴主張與前開論罪部分有牽連犯關係，基於審判不可分法則，應
併予發回更審。
據上論結，應依刑事訴訟法第三百九十七條、第四百零一條，判決如主文。
中      華      民      國     九十     年      三      月    二十九    日
                              最高法院刑事第五庭
                                  審判長法官  紀  俊  乾
                                        法官  黃  正  興
                                        法官  陳  東  誥
                                        法官  韓  金  秀
                                        法官  劉  介  民
      右正本證明與原本無異
                                              書  記  官
中      華      民      國     九十     年      四      月      三      日


司法院資訊處製作；財團法人民間司法改革基金會備份。
